臺灣彰化地方法院刑事判決　　　　　　 100年度易字第1064號
公　訴　人　臺灣彰化地方法院檢察署檢察官
被　　　告　蔡志合
上列被告因重利案件，經檢察官提起公訴（100 年度偵字第4751
號），被告於準備程序進行中就被訴事實均為有罪之陳述，本院
合議庭裁定改由受命法官獨任以簡式審判程序審理，判決如下：
    主    文
蔡志合犯重利罪，處有期徒刑肆月，如易科罰金，以新臺幣壹仟
元折算壹日，如附表所示之物均沒收；又犯重利罪，處有期徒刑
月，如易科罰金，以新臺幣壹仟元折算壹日，如附表所示之物
均沒收。主刑部分應執行有期徒刑陸月，如易科罰金，以新臺幣
壹仟元折算壹日。
    犯罪事實
一、蔡志合係位於彰化縣伸港鄉○○村○○路○ 段391 號之天一
    當舖之負責人，竟基於乘人急迫而貸放款項，以取得與原本
    顯不相當重利之犯意，先後為下列犯行：
  (一)於民國96年6 、7 月間某日，趁柯錦生經商需錢周轉，否則
    所開立之支票將無法兌現導致信用破產而需款孔急之際，在
    天一當鋪內，借款新臺幣（下同）70萬元予柯錦生，柯錦生
    雖提供車號3971-JW 號、2007-NF 號及3605-HY 號之自小客
    車作為擔保，惟因柯錦生尚需用車，雙方乃約定上開車輛均
    由柯錦生繼續使用，並未實際交付予蔡志合，惟蔡志合雖知
    此情不符合質當行為，仍以每30天為1 期，每期利息6 萬30
    00元，且於借貸時預扣第1 期利息6 萬3000元，實際僅交付
    借款本金63萬7000元之方式，向柯錦生收取與原本顯不相當
    之重利（換算年利率為120.32﹪，起訴書誤載為月利率9%、
    年利率108%）。
  (二)於97年1 月間某日（起訴書漏未記載時間、地點、借款金額
    ），趁柯錦生經商需錢周轉，否則所開立之支票將無法兌現
    導致信用破產而需款孔急之際，在天一當鋪內，借款30萬元
    予柯錦生，並約定由柯錦生提供面額15萬元之支票2 張為擔
    保，且以每30天為1 期，每期利息3 萬6000元，且先預扣第
    1 期利息3 萬6000元，實際僅交付借款本金26萬4000元之方
    式，向柯錦生收取與原本顯不相當之重利（換算年利率為16
    5.9 ﹪，起訴書誤載為月利率12% 、年利率144%）。嗣因柯
    錦生無力負擔前開利息，乃報警處理，為警於100 年4 月21
    日持本院核發至搜索票至天一當鋪搜索，並扣得其如附表所
    示之物，而查悉上情。
二、案經柯錦生訴由彰化縣警察局鹿港分局報告臺灣彰化地方法
    院檢察署檢察官偵查起訴。
    理    由
一、程序事項：
  (一)按檢察官代表國家提起公訴，依檢察一體原則，到庭實行公
    訴之檢察官如發現起訴書認事用法有明顯錯誤，固得本於自
    己確信之法律見解，於論告時變更起訴之法條，或另為其他
    適當之主張。然刑事訴訟之審判，係採彈劾主義，亦即不告
    不理原則，法院對於被告之行為，應受審判之範圍，乃指起
    訴書所記載之被告「犯罪事實」而言。起訴係一種訴訟上之
    請求，犯罪已經起訴，產生訴訟繫屬及訴訟關係，法院即有
    審判之權利及義務。是以若起訴書犯罪事實欄內，對此項行
    為已予以記載，即為法院應予審判之對象。審判之事實範圍
    ，既以起訴之事實（包括擴張之事實）為範圍，如事實已經
    起訴而未予裁判，自屬違背法令，此觀刑事訴訟法第379 條
    第12款規定自明。訴經提起後，於符合同法第265 條之規定
    ，固許檢察官得為訴之追加，但仍以舊訴之存在為前提；必
    要時，檢察官亦得依同法第269 條規定，以「撤回書」敘述
    理由請求撤回起訴；惟單一案件之事實，僅就一部分事實撤
    回起訴，基於審判不可分之關係，並不生撤回效力，而犯罪
    事實之一部減縮（即起訴事實大於判決事實），應分別情形
    於理由內為說明，刑事訴訟法對此尚無所謂擬制撤回起訴之
    規定。又本法亦無如民事訴訟法設有訴之變更之規定，得許
    檢察官就其所起訴之被告或犯罪事實加以變更，其聲請變更
    ，除係具有另一訴訟之情形，應分別辦理外，並不生訴訟法
    上之效力，法院自不受其拘束。司法審判實務中，到庭實行
    公訴之檢察官於其提出之論告書或於言詞辯論時所為之主張
    或陳述，常有與起訴書所載犯罪事實不盡相同之情形。於此
    ，應先究明其論告時之所述，究屬訴之追加、撤回或變更範
    疇，抑或原本係屬於起訴效力所及之他部事實之擴張、或起
    訴事實之一部減縮，而異其處理方式（如屬後者事實之擴張
    、減縮，應僅在促使法院之注意，非屬訴訟上之請求）。除
    撤回起訴已生效力，其訴訟關係已不存在，法院無從加以裁
    判外，其他各種情形，法院自不得僅就檢察官論告時所陳述
    或主張之事實為裁判，而置原起訴事實於不顧（最高法院95
    年度台上字第2633、4671、6646號、96年度台上字第585 號
    判決可資參照）。本案檢察官原起訴意旨係指被告先於96年
    6 、7 月間以年利率108 ﹪、預扣第1 期利息之方式，借款
    70 萬 元予告訴人柯錦生；再於上開借款日至100 年4 月21
    日間之某日，再以年利率144 ﹪、扣除第1 期利息之方式借
    款予告訴人柯錦生，縱起訴書就被告第2 次借款而取得與原
    本顯不相當重利之行為，就借貸之金額、時間、地點均未記
    載，然仍得與第1 次之重利行為明顯區分為二次借貸行為，
    而公訴蒞庭檢察官嗣後雖於100 年10月28日準備程序時以言
    詞將上開起訴事實「更正」（即減縮）為被告僅係於96年6
    、7 月間為1 次借貸重利行為，惟揆諸前揭說明，其僅以言
    詞為起訴事實一部分之減縮，並非依刑事訴訟法第269 條規
    定提出撤回書敘述理由而撤回起訴，僅屬其意見之陳述，非
    屬訴訟上之撤回起訴，不生拘束法院之效力，法院不得僅就
    檢察官主張減縮後之事實為裁判，是本院仍應以起訴書所載
    之犯罪事實為審理範圍。
  (二)本案被告蔡志合所涉為死刑、無期徒刑、最輕本刑為3 年以
    上有期徒刑或高等法院管轄第一審案件以外之罪，並於本院
    行準備程序時就被訴事實為有罪之陳述，本院合議庭依刑事
    訴訟法第273 條之1 第1 項規定，裁定改由受命法官獨任行
    簡式審判程序。
二、認定犯罪事實所憑之證據及理由：
  (一)訊據被告蔡志合對於上揭事實均坦承不諱，核與證人即告訴
    人柯錦生於警詢、偵訊時證述之主要情節相符，起訴書就犯
    罪事實欄一(二)所示部分漏未記載借貸之時間、金額，惟犯罪
    事實欄一(二)所示該次借款之時間、金額、計算利息方式等節
    ，業經證人柯錦生於警詢時明確證稱：伊是在97年1 月中旬
    持支票向被告貼現，該次共開立30萬元之支票，分為2 張，
    面額各為15萬元，被告並現扣3 萬6000元利息，實際僅給伊
    26 萬4000 元等語（警卷第6 頁），是犯罪事實一(二)所示之
    時間、金額及計算利息方式應如前述，殆無疑義；此外，復
    有如附表所示之物扣案可資佐證，足認被告自白與事實相符
    。
  (二)按自貸與金額中預扣利息，該預扣部分既未實際交付借用人
    ，自不能認為係貸與本金額之一部（最高法院29年上字第13
    06號民事判例意旨參照）。故利息先扣之消費借貸，其據以
    計算利息之本金額應以利息預扣後實際交付借用人之金額為
    準（最高法院77年度台上字第164 號民事判決意旨、87年度
    台上字第1682號民事判決意旨參照）。查本案被告所為前開
    犯行，均採預扣第1 期利息之借貸方式，且被告均係以30日
    為1 期計算利息，而非以1 月為1 期計算利息，業經證人柯
    錦生於警詢時證述明確（警卷第6 頁反面），是被告為犯罪
    事實一(一)所示犯行，該次借貸之年利率應為年利率120.32％
    （計算式：利息÷本金÷30×365 ＝年利率，亦即63000 ÷
    637000÷30×365 ＝120.32% ，小數點2 位數以下採對被告
    有利之計算，無條件捨去）；而被告為犯罪事實一(二)所示犯
    行，該次借貸之年利率應為年利率165.9 ％（計算式：利息
    ÷本金÷30×365 ＝年利率，亦即36000 ÷264000÷30×36
    5 ＝165.9%，小數點以下無條件捨去），起訴書所載之各次
    借貸利率，均有誤會，附此敘明。
  (三)本案被告借款取息之利率分別高達年利率120.32％、165.9
    ％，此等高額利率，不僅與民法第203 條所定之週年利率5
    ％之法定利率，及同法第205 條所定之最高利率週年利率20
    ％之限制，相距甚大，且遠逾一般民間借貸利率月息2.5 分
    或3 分之計算標準甚多，而依目前社會經濟情況，現今為低
    利率時代，金融機構除少數貸款（如信用卡、現金卡等無擔
    保之短期、小額授信）利率高於10% 外，多數貸款利率均在
    10% 以下，及一般民間貸款多為三分利（即月息3%）等公眾
    週知之現今經濟狀況及金融市場動態等情狀相較，被告所收
    取之利息，顯較一般債務之利息有特殊之超額，核屬與原本
    顯不相當之重利。從而，本件事證明確，被告上開犯行均堪
    認定。
三、核被告所為，均係犯刑法第344 條之重利罪。又被告先後所
    貸予告訴人柯錦生之2 筆貸款，就各筆貸款分別數次向告訴
    人柯錦生收取利息之行為，係為圖遂行收取同一筆貸款之重
    利目的，而分別基於同一重利之犯意接續而為之多次行為，
    所侵害之法益各屬同一，依一般社會觀念，顯係基於單一犯
    意接續所為，應分別包括評價為一行為而各僅論以接續犯之
    實質上一罪（臺灣高等法院臺中分院97年度上易字第1888號
    、100 年度上易字第642 號判決意旨參照）。被告先後二次
    貸款予告訴人柯錦生收取重利之行為，則為獨立之兩筆消費
    借貸關係，借款時間可明確區分，利息亦各自起算，並非基
    於同一重利之犯意接續進行，顯係犯意各別，行為互異，應
    予分論併罰（臺灣高等法院臺中分院99年度上易字第1551號
    、99年度上易字第667 號、100 年度上易字第642 號判決意
    旨參照）。爰審酌被告正值壯年，竟不思以正當方式賺取所
    需，反而趁人之危，利用他人急迫而亟需用錢之際收取高額
    利息，藉此剝奪經濟上之弱者，所為殊屬可議，然犯後坦承
    犯行，尚知悔悟，暨參酌其各次借貸獲取之重利、犯罪之動
    機、目的、手段、生活狀況、智識程度等一切情狀，分別量
    處如主文所示之刑，並均諭知易科罰金之折算標準，暨定其
    應執行之刑及諭知易科罰金之折算標準，以資儆懲。至附表
    所示之物，均係被告所有供為本案犯行所用及預備所用之物
    ，業經被告陳明在卷，爰依刑法第38條第1 項第2 款規定沒
    收之。
據上論斷，依刑事訴訟法第273 條之1 第1 項、第299 條第1 項
，刑法第344 條、第41條第1 項前段、第51條第5款、第38條第1
項第2 款，刑法施行法第1 條之1 ，判決如主文。
本案經檢察官蔡奇曉到庭執行職務。
中    華    民    國   100    年   11     月    11    日
                  刑事第八庭    法  官  江彥儀
以上正本證明與原本無異。
如不服本判決應於收受判決後10日內向本院提出上訴書狀，並應
敘述具體理由；其未敘述上訴理由者，應於上訴期間屆滿後20日
內向本院補提理由書（均須按他造當事人之人數附繕本）「切勿
逕送上級法院」。
告訴人或被害人對於判決如有不服具備理由請求檢察官上訴者，
其上訴期間之計算係以檢察官收受判決正本之日期為準。
中    華    民    國   100    年   11     月    11    日
                                書記官  黃明慧
附錄本案論罪科刑法條全文：
中華民國刑法第344條
乘他人急迫、輕率或無經驗貸以金錢或其他物品，而取得與原本
顯不相當之重利者，處 1 年以下有期徒刑、拘役或科或併科 1
千元以下罰金。
附表：
┌──┬──────────┬────┐
│編號│     扣案物品       │  數量  │
├──┼──────────┼────┤
│ 1  │柯錦生借款資料      │  張  │
├──┼──────────┼────┤
│ 2  │天一當鋪廣告資料    │  伍張  │
└──┴──────────┴────┘